【裁判字號】    98,訴,1991
【裁判日期】    990604
【裁判案由】    損害賠償
【裁判全文】
臺灣臺中地方法院民事判決  98年度訴字第1991號
原      告  甲○
訴訟代理人  常照倫律師
複 代理 人  莊惠祺律師
            陳夏毅律師
被      告  大眾商業銀行北台中分公司
法定代理人  丙○○
訴訟代理人  楊漢東律師
複 代理 人  林彥百律師
            乙○○
上列當事人間請求損害賠償事件，本院於99年5月13日言詞辯論
終結，判決如下：
    主    文
被告應給付原告美金壹仟壹佰貳拾伍元及自民國98年8月27日起
至清償日止，按週年利率百分之5計算之利息。
原告其餘之訴駁回。
訴訟費用新台幣佰捌拾元由被告負擔，其餘訴訟費用新台幣貳
萬柒仟伍佰肆拾捌元由原告負擔。
本判決原告勝訴部分得假執行。但被告如以新台幣萬陸仟伍佰
元供擔保後，得免為假執行。
原告其餘假執行之聲請駁回。
    事 實 及 理 由
壹、程序方面：按訴狀送達後，原告不得將原訴變更或追加他訴
    ，但上開規定於擴張或減縮應受判決事項之聲明者無礙，民
    事訴訟法第255條第1項第2、3款定有明文。原告起訴時原聲
    明：「(一)被告應給付原告新台幣2,716,738元，及自起訴狀
    繕本送達翌日起至清償日止，按週年利率百分之5計算之利
    息。(二)原告願供擔保，請准宣告假執行。」，嗣於訴訟進行
    中，將其聲明更正為：「(一)被告應給付原告美金33,502元，
    及自起訴狀繕本送達翌日起至清償日止按週年利率5%計算之
    利息。(二)原告願供擔保，請准宣告假執行。」原告所為上開
    更正，核屬減縮應受判決事項之聲明，與首開規定無違，應
    予准許，合先敘明。
貳、原告起訴主張：原告於民國（下同）97年2月間，因被告銀
    行之理財專員向原告推薦稱：被告銀行目前正募集一檔由美
    林銀行（Merrill Lynch&Co.Inc）發行之「10年期點十成金
    連結式債券」之連動債產品，預期獲利甚佳，且100%保本，
    值得投資等語。原告鑒於該連動債產品係由國際知名之美林
    銀行發行，且信賴被告銀行之專業評估，因而於97年2月29
    日簽立「大眾商業銀行特定金錢信託資金投資申購申請書」
    、「10年期點十成金連結式債券產品說明暨風險預告書」等
    文件，約定以被告銀行為受託人，指定投資美金5萬元於產
    品代號1712、由美林銀行發行之「10年期點十成金連結式債
    券」（以下簡稱1712債券）。詎被告竟於未事先取得原告同
    意之情形下，擅自將原告原指定投資於1712債券之美金5萬
    元，挪用改投資於產品代號4505、由雷曼兄弟財務有限公司
    （Lehman Brothers Treasure Co BV，下稱雷曼兄弟公司）
    發行、雷曼兄弟控股股份有限公司（Lehman Brothers
    Holding Inc）擔任保證機構發行、名稱亦為「10年期點十
    成金連結式債券」之連動債（以下簡稱4505債券），被告銀
    行並於已完成扣款後交付予原告之「產品說明暨風險預告書
    」中，記載此連動債產品名稱為：「Merrill Lynch&Co.
    10year USD CMS10 Callable Range Accrual Notes with
    Auto-Redemption Trigger」，刻意冠用Merrill Lynch&Co.
    之名義，而以移花接木之障眼法，誤導原告誤以為其投資之
    商品為美林銀行所發行之連動債券。嗣於97年9月間，雷曼
    兄弟公司因暴發金融風暴而宣告破產，被告銀行通知原告所
    購買之雷曼兄弟公司連動債券已虧損一空，原告始知原指定
    投資於1712債券之資金，竟遭被告擅自變更改投資於4505債
    券，導致原告損失慘重。而被告雖於本件訴訟中之98年11月
    3日將原告之投資本金美金5萬元返還原告，惟被告如依原告
    之指示，將原告之資金投資於指定之1712債券，依1712債券
    說明文件之記載，該債券之獲利率經年化後為每年9%，則原
    告於投資之10年期間共可獲利美金45,000元，經依霍夫曼係
    數扣除中間利息後，並扣除原告分別於97年6月12日、同年9
    月11日已獲配息之美金1,125元（合計美金2,250元）後，原
    告仍受有預期利益之損害美金33,502元，爰依信託法第22、
    23條、民法第184條第1項、第216條請求被告賠償原告所受
    預期利益之損害等語。並聲明：(一)被告應給付原告美金33,
    502元，及自起訴狀繕本送達翌日起至清償日止按週年利率
    5%計算之利息。(二)原告願供擔保，請准宣告假執行。
參、被告則以：兩造間所簽訂「特定金錢信託資金投資申購申請
    書」雖記載指定投資標的為1712債券，惟因原告所指定投資
    之1712債券已募集滿額，故而被告之理專人員方將原告之資
    金投資於種類、性質、條件及發行機構之信評均相同、僅產
    品代號不同之4505債券，且被告於變更投資交易產品時，均
    忠實向原告回報、並取得原告同意確認，此由原告事後簽收
    交易確認書並無異議即可得知，且於原告投資後，被告每月
    均寄發綜合理財對帳單予原告，並先後於97年6月12日、同
    年9月11日配息各美金1,125元予原告，原告於雷曼兄弟公司
    爆發破產風暴前均收受利息而無任何意見，原告確有同意變
    更投資標的，原告稱未同意變更投資標的已非事實，況被告
    將原告之資金投資於與原約定投資種類、性質、條件與風險
    均相同之4505債券，於兩造間信託契約之本旨並無違背。按
    雷曼兄弟公司係在原告投資後半年始發生破產風暴，此誠非
    被告於兩造簽約時所能預測，原告縱因雷曼兄弟公司破產受
    有損害，亦係投資風險所使然，並非肇因於被告之管理不當
    ，被告亦顯然並無何侵權行為之故意、過失可言。退而言之
    ，縱法院認原告所為不同意變更投資標的為4505債券之主張
    有理由，被告也僅須返還原告所交付之信託資金美金5萬元
    及手續費，蓋因原告交付投資資金時，1712債券已募集額滿
    ，被告已無從為原告申購，原告並無預期利益之損失。且縱
    然被告按原告之指定，將原告交付之資金投資於1712債券，
    亦因1712債券業已於97年11月25日因自動贖回條件成就，而
    應發生自動贖回之效果，投資該產品之客戶與被告成立之原
    信託投資契約關係已因贖回而結束，原告亦無權請求被告賠
    償10年之預期利益損失等語，資為抗辯。並聲明：(一)原告之
    訴及假執行之聲請均駁回。(二)如受不利判決，願供擔保免為
    假執行。
肆、兩造經法院整理並簡化爭點，其結果如下：
  一、兩造不爭執之事項，
    (一)原告於97年2月29日簽立「大眾商業銀行特定金錢信託資
      金投資申購書」、產品代號為1712之「10年期點十成金連
      結式債券產品說明暨風險預告書」，約定以被告為受託人
      、指定投資標的為產品代號為1712之「10年期點十成金連
      結式債券」、信託金額為美金5萬元。
    (二)被告於97年3月6日完成為原告申購產品編號為4505、由雷
      曼兄弟公司所發行「10年期點十成金連結式債券」之交易
      。
    (三)被告於97年3月6日自原告之帳戶中扣款美金5萬元。
    (四)被告於97年4月間交付產品編號為4505之「10年期點十成
      金連結式債券」交易確認書予原告簽收。
    (五)原告於97年6月12日、同年9月11日先後獲得「點十成金」
      債券配息各美金1,125元。
    (六)被告於98年11月3日返還原告美金5萬元與原告。
  二、兩造爭執之焦點:
    (一)原告事後是否已同意將購買之標的變更為產品編號為4505
      、由雷曼兄弟公司所發行「10年期點十成金連結式債券」
      ？
    (二)原告如未同意將購買之標的變更為產品編號為4505、由雷
      曼兄弟公司所發行「10年期點十成金連結式債券」，則被
      告應負賠償責任之範圍為何？
伍、法院之判斷：
  一、原告主張於97年2月29日簽立「大眾商業銀行特定金錢信
      託資金投資申購書」（以下稱投資申購契約）後，被告未
      經原告同意，竟將原告於投資申購契約中指定用於購買
      1712債券之資金，擅自改用於申購4505債券等語，為被告
      所否認，並抗辯於變更投資交易產品時，均忠實向原告回
      報、並取得原告同意確認等語。經查：
    (一)按當事人主張有利於己之事實者，就其事實有舉證之責任
      ，民事訴訟法第277條定有明文。被告抗辯原告於簽立投
      資申購契約書後，曾同意變更投資購買之標的，自應由被
      告就上開利己事實負舉證之責任。經查，被告上開抗辯，
      無非以於變更投資交易產品時有向原告回報、並取得原告
      同意確認，原告事後收受被告交付之交易確認書後並無異
      議，事後亦收取被告交付之利息等語為其論據。惟查，原
      告係於97年2月29日簽立投資申購契約，指定投資標的為
      1712債券，被告則於97年3月6日完成為原告申購4505債券
      ，並於同日自原告之帳戶中扣款美金5萬元，為兩造不爭
      執之事實，已如前述，而被告係於原告簽立投資申購契約
      後約一個月左右（按即約97年4月初）方將交易確認書交
      付原告收執，於交付原告交易確認書前，並未告知原告
      1712 債券已募集額滿，是在交付交易確認書予原告時，
      才由理專人員告知原告，復為被告自認之事實（見本院卷
      99年1月11日言詞辯論筆錄及被告99年1月11日答辯狀），
      則被告於將原告之資金改申購4505債券前，並未告知原告
      並取得其同意甚明。至被告雖另以原告於收受被告交付之
      交易確認書後並無異議，事後亦收受被告所交付之利息等
      語，為原告事後已追認同意變更投資標的之論據。惟姑不
      論單純之沉默，尚不得認為默示同意，且依卷附被告事後
      交付原告之4505債券「10年期點十成金連結式債券產品說
      明暨風險預告書」及「10年期點十成金連結式債券交易確
      認書」，均於開首即記載「Merrill Lynch&Co. 10year
      USD CMS10 Callable Range Accrual Notes with
      Auto-Redemption Trigger」，而觀之上開產品說明暨風
      險預告書、交易確認書之內容，其發行機構為雷曼兄弟公
      司、保證機構為雷曼兄弟控股股份有限公司，均與美林銀
      行或美林公司（Merrill Lynch&Co.）毫無關係，被告竟
      在上開產品說明暨風險預告書、交易確認書之首刻意冠用
      與4505債券毫無關係之「Merrill Lynch&Co.」名義，顯
      欲誤導原告誤信被告代為申購之標的確係兩造於投資申購
      契約所約定由美林銀行發行之連結式債券，蓋如被告之人
      員於交付上開產品說明暨風險預告書、交易確認書予原告
      時，有向原告說明業已變更申購標的，被告何需於上開產
      品說明暨風險預告書、交易確認書之首刻意冠用與4505債
      券毫無關係之「Merrill Lynch&Co.」名義？況依被告交
      付原告之交易確認書所載「....本交易確認書係確認產品
      說明暨風險預告書中以"[]"標示之交易條款內容，作為投
      資人交易條件確認之主要依據。....」等語，可知該交易
      確認書之目的僅在確認被告所交付之產品說明暨風險預告
      書之交易條件內容，並不足作為原告同意變更投資標的之
      依據，尤其在本件被告於兩造簽訂投資申購契約時交付
      1712 債券之產品說明暨風險預告書，於交易完成後所交
      付者，卻為前述足誤導原告誤信被告所代購者係由美林公
      司發行之4505債券產品說明暨風險預告書之情形下，更不
      足以之作為原告同意變更投資標的之認定依據。
    (二)被告雖另以被告將原告之資金投資於與原約定投資種類、
      性質、條件與風險均相同之4505債券，於兩造間信託契約
      之本旨並無違背等語為辯。然查，1712債券之發行機構為
      美林公司（Merrill Lynch&Co.Inc,），4505債券之發行
      機構則為雷曼兄弟公司，雖兩債券之連結標的均為美元
      CMS10（十年期美元交換利率），且投資期限、配息率、
      配息支付期間、自動贖回條件、到期贖回價格等交易條件
      均相同，惟在投資債券之情形下，投資人所衡量之投資風
      險，除上開投資期限等收益、利率、流動性、匯兌等風險
      外，最重要者尚有發行機構之信用風險，不同發行機構縱
      然其信用評等相同，在投資人主觀之信用風險評估中仍屬
      不同，被告以1712債券、4505債券之投資期限等條件相同
      ，即謂二債券投資風險相同，顯不足採。
    (三)基上所述，被告顯然違背兩造間投資申購契約之約定，而
      有違背受託人應依信託本旨、以善良管理人之注意處理信
      託事務之義務，洵堪認定。
  二、關於被告應負損害賠償責任之範圍部分：
    (一)按受託人應依信託本旨，以善良管理人之注意，處理信託
      事務。又受託人因管理不當致信託財產發生損害或違反信
      託本旨處分信託財產時，委託人、受益人或其他受託人得
      請求以金錢賠償信託財產所受損害或回復原狀，並得請求
      減免報酬。信託法第22條、第23條分別定有明文。又受託
      人違反信託義務，如由信託之法律關係是一種債權債務關
      係觀之，信託財產雖移轉於受託人名下，但受託人負有依
      信託本旨管理或處分信託財產之義務，與民法上債務相同
      ，因此受託人違反忠實義務應與民法上債務不履行等同視
      之；如由受託人違反管理處分權限所生義務觀之，其所為
      違反信託之行為，乃侵害委託人或受益人權利之侵權行為
      。故而，受託人違反信託之行為，一方面為違反其依信託
      本旨對信託財產所應履行之義務，應負債務不履行責任；
      他方面則逾越其管理處分信託財產之權限，本質上為一種
      無權處分，而侵害委託人、受益人或其他受託人之權利，
      從而委託人、受益人或其他受託人對於受託人，得以債務
      不履行或侵權行為為理由，依信託法之規定請求損害賠償
      ，而信託法就損害賠償之範圍並無特別規定，自應依民法
      第216條之規定，包含所受損害及所失利益。
    (二)被告有違背兩造間投資申購契約約定之事實，已詳如前述
      ，則原告依前開規定，請求被告賠償損害，於法自屬有據
      。經查，本件被告向原告所收取者僅投資金額美金5萬元
      ，此外並未收取信託手續費或信託管理費，有原告存摺影
      本附卷可稽，而原告所投資之本金美金5萬元業經被告於
      98年11月3日返還原告，為兩造不爭執之事實，已如前述
      ，是原告之投資本金業經被告回復原狀而無損害。至原告
      雖主張受有10年期間利息預期利益損害部分，惟依卷附
      1712債券產品說明暨風險預告書所示，1712債券除附有發
      行機構提前贖回條件外，並附有自動贖回條件，亦即於美
      元CMS10定價於觀察日小於或等於4.00%，該債券即發生10
      0%自動贖回，而該自動贖回條件業已於97年11月25日成就
      ，故1712債券提前於97年12月10日到期，被告應返還原告
      投資額100%本金及當季利息2.25%（利息核算為美金1,125
      元），有被告提出之電子郵件附卷可稽（見被告99年2月5
      日陳報狀所復電子郵件），是縱被告依兩造間投資申購契
      約之約定，為原告申購1712債券並完成交易，原告於97年
      12月10日1712債券自動贖回時，除得取回全額投資本金外
      ，其累計所能獲得之投資利益應為3期利息（合計美金3,3
      75元）之分配，而於原告投資期間，原告已分別於97年6
      月12日、同年9月11日先後獲得「點十成金」債券配息各
      美金1,125元，是原告尚未獲分配之利息為美金1,125元，
      原告所受失利益即為美金1,125元，被告自應依前開規定
      負賠償之責。
  三、綜據上述，原告依信託法第23條規定，請求被告給付美金
      1,125元及自98年8月27日（即起訴狀繕本送達翌日）起至
      清償日止，按週年利率百分之5計算之法定遲延利息，為
      有理由，應予准許。至原告逾上開範圍之請求，則屬無據
      ，應予駁回。
  四、末按所命給付之金額或價額未逾新台幣50萬元之判決，法
      院應依職權宣告假執行，為民事訴訟法第389條第1項第5
      款所明定。兩造均陳明願供擔保，分別聲請為假執行或免
      為假執行之宣告，因本件命被告給付之金額未逾新台幣50
      萬元，爰依上開規定，就原告勝訴部分依職權宣告假執行
      ，並酌定相當之擔保金額，為准被告免為假執行之宣告。
      至原告其餘假執行之聲請，因訴之駁回而失所附麗，應併
      予駁回，附此敘明。
陸、結論：本件原告之訴為一部有理由，一部無理由，依民事訴
    訟法第79條、第389條第1項第5款、第392條第2項，判決如
    主文。
中    華    民    國    99    年    6     月    4     日
                  民事第二庭    法  官  呂麗玉
正本係照原本作成。
如對本判決上訴，須於判決送達後20日內向本院提出上訴狀。
中    華    民    國    99    年    6     月    4     日
                                書記官

司法院資訊處製作；財團法人民間司法改革基金會備份。
